ACORDAO-COMPLETO-2427583

ACÓRDÃO 12919/2020 ATA 41/2020 - SEGUNDA CÂMARA

VISTOS, relatados e discutidos estes autos de embargos de declaração interpostos contra o 8.642/2020-2ª Câmara, alusivo a aposentadoria do Sr. Joabson Martins Cahu Júnior,
ACORDAM os Ministros do Tribunal de Contas da União, reunidos em sessão da 2ª Câmara, com fulcro nos arts. 32 e 34 da Lei 8.443/1992, e diante das razões expostas pelo Relator, em:
9.1. conhecer dos embargos de declaração apresentados pelo sr. Joabson Martins Cahu Júnior para, no mérito, rejeitá-los;
9.2. dar ciência desta deliberação ao embargante e ao Senado Federal.

Embargos de declaração interposto contra decisão que negou provimento ao pedido de reexame de decisão que considerou ilegal o ato de aposentadoria.

Segunda Câmara

Senado Federal.

3. Interessados/Responsáveis/Recorrentes:
3.1. Interessados: Joabson Martins Cahu Junior (XXX.172.227-XX).
3.2. Recorrente: Joabson Martins Cahu Junior (XXX.172.227-XX).

13.1. Ministros presentes: Ana Arraes (Presidente), Augusto Nardes (Relator), Aroldo Cedraz e Raimundo Carreiro.
13.2. Ministros-Substitutos presentes: Marcos Bemquerer Costa e André Luís de Carvalho.

AUGUSTO NARDES

Ministro Augusto Nardes.

Este colegiado, por meio do Acórdão 8642/2020-TCU-Segunda Câmara, negou provimento ao pedido de reexame do Acórdão 10638/2019-TCU-Segunda Câmara, interposto por Joabson Martins Cahu Júnior, ex-servidor do Senado Federal, que considerou ilegal seu ato de concessão de aposentadoria.
2.	Tal deliberação foi motivada pelo fato de que a instrução da Secretaria de Recursos evidencia o fato de que o interessado percebia a parcela "opção", considerada ilegal por ser paga cumulativamente com os 'quintos', com violação ao §2º do art. 193 da Lei 8.112/1990 e por violar a regra constitucional, introduzida pela Emenda Constitucional 20/1998, que limita o valor dos proventos à remuneração do cargo efetivo.
3.	Irresignado, Sr. Joabson Martins Cahu Júnior opôs embargos de declaração, alegando a existência de omissão no julgado, que fundamenta da seguinte forma, in verbis:
 "Cuida-se de pleito de reexame, indexado à peça 19, interposto contra a decisão que julgou ilegal a aposentadoria do ora Embargante, em razão da incorporação da parcela denominada "opção".
Contudo, a decisão ora Embargada fora omissa no que diz respeito à existência do Acórdão de n. 1.599/19, e ao entendimento adotado por diversas vezes pela justiça federal, que autoriza a aquisição de Direitos, inclusive de parcela opção. 
Como sabemos, estamos diante de um direito adquirido anteriormente à promulgação da EC 20/98. E, justamente por isso, deve ser observado o entendimento extraído do Acórdão nº 2.076/2005, deste Tribunal, e da decisão proferida no MS de n. 25.405, impetrado junto ao Supremo Tribunal Federal. 
No tocante ao Acórdão do TCU, acima mencionado, observamos os seguintes fundamentos: 
33. Sobre esse ponto, quero ratificar meu posicionamento, manifestado na Sessão de 18/5/2005, no sentido de que o tempo de serviço para aposentadoria não seria requisito exigido para a percepção da vantagem discutida nestes autos. Disse então que: 
"8. Também não estou plenamente convencido de que, além de satisfazer, em 19/1/1995, os pressupostos temporais estabelecidos no art. 193 da Lei nº 8.112/90 para assegurar na aposentadoria a vantagem decorrente da opção, o servidor tivesse ainda que possuir tempo para aposentadoria voluntária naquela data. 
9. Como se sabe, o antigo art. 180 da Lei nº 1.711/52 exigia, para aquisição do direito à vantagem nele prevista, a satisfação de dois requisitos: o implemento do tempo de serviço para aposentadoria voluntária e do tempo de exercício na função ou cargo em comissão. Diversamente, o art. 193 da Lei nº 8.112/90 condicionou a aquisição do direito apenas ao implemento do tempo de exercício na função ou cargo em comissão. 
10. Afigura-se, pois, acertado ter como adquirido o direito à vantagem do art. 193 da Lei nº 8.112/90 por servidores que, até 19/1/1995, tenham satisfeito as exigências nele postas (implemento do lapso temporal no exercício de função ou cargo em comissão) ainda que o exercício do direito esteja condicionado a termo ou condição futura, ou seja, quando ocorrer a aposentadoria voluntária, compulsória ou por invalidez, eis que não pode o intérprete opor restrições onde não o fez a lei de regência, ou seja, o referido art. 193. 
34. Observe-se que essa também foi a interpretação dada pelo Supremo Tribunal Federal, em sede de liminar, quando analisou o Mandado de Segurança nº 25.405, impetrado contra os termos do Acórdão 589/2005-TCU-Plenário, entendendo que para percepção da vantagem do art. 193 da Lei nº 8.112/90 basta o exercício da função ou cargo de confiança por determinado período até a data de sua vigência, não sendo necessária a implementação concomitante do tempo para aposentadoria. No caso, considerou o Relator, Ministro Eros Grau, que "a redação do preceito é extremamente clara, ao condicionar a aquisição da vantagem ao implemento de determinado lapso temporal no exercício da função ou cargo em comissão, sem qualquer outro critério adicional. E mais, que "o direito à parcela, pois, estaria plenamente incorporado ao patrimônio jurídico do impetrante, ainda que o seu exercício estivesse condicionado a termo ou condição futura, sendo vedado à autoridade administrativa opor restrições onde não o fez a lei que concedeu o benefício [ubi lex non distinguit nec nos distinguere debemus]. " 
Analisando tais fundamentos, advindos de decisum do próprio TCU, temos que o Acórdão 1.599/2019 claramente viola o teor do art. 2º, parágrafo único, inciso XIII, da Lei n. 9.784/99, que entabula que novas interpretações legais adotadas pela Administração Pública não podem ser aplicadas retroativamente. 
Vejamos o referido artigo
Art. 2o A Administração Pública obedecerá, dentre outros, aos princípios da legalidade, finalidade, motivação, razoabilidade, proporcionalidade, moralidade, ampla defesa, contraditório, segurança jurídica, interesse público e eficiência. Parágrafo único. Nos processos administrativos serão observados, entre outros, os critérios de: 
 (...) 
XIII - interpretação da norma administrativa da forma que melhor garanta o atendimento do fim público a que se dirige, vedada aplicação retroativa de nova interpretação. 
Como se não bastasse, sabemos que há, no ordenamento jurídico, o entendimento consolidado de que "a revisão, nas esferas administrativa, controladora ou judicial, quanto à validade de ato, contrato, ajuste, processo ou norma administrativa cuja produção já se houver completado levará em conta as orientações gerais da época, sendo vedado que, com base em mudança posterior de orientação geral, se declarem inválidas situações plenamente constituídas". É justamente o disposto no art. 24 da Lei de Introdução às Normas do Direito Brasileiro - LINDB. 
Inclusive, o entendimento proferido no multicitado acórdão garantiu a vantagem decorrente de opção prevista no artigo 2º. da lei de n. 8.911/1994 aos servidores que, até a data de 18/01/1995, tenham satisfeito os pressupostos temporais estabelecidos no art. 193 da Lei nº . 8.112/90, mesmo que sem os requisitos para aposentadoria. Veja-se, pois: 
EMBARGOS DE DECLARAÇÃO. ADMINISTRATIVO. ACUMULAÇÃO DE VANTAGENS PESSOAIS. OPÇÃO COM QUINTOS. APLICAÇÃO DAS DECISÕES PLENÁRIAS 481 E 565 DE 1997. 1. Os atos de aposentadoria emitidos sob orientação das Decisões 481/97-TCU-Plenário e 565/1997- TCU-Plenário, devem ser reexaminados administrativamente para efetuar-se a exclusão da parcela opção derivada exclusivamente da vantagem denominada quintos ou décimos, dispensando-se a restituição dos valores recebidos de boa-fé, nos termos da Súmula 106 da jurisprudência deste Tribunal. 2. Em atenção aos princípios da segurança jurídica, da boa-fé e da isonomia, tal reexame não se aplica aos atos de aposentadoria expedidos e já publicados no órgão de imprensa oficial até 25/10/2001, data da publicação da Decisão 844/2001-Plenário. 3. É assegurada na aposentadoria a vantagem decorrente da opção, prevista no artigo 2º da Lei 8.911/94, aos servidores que, até a data de 18 de janeiro de 1995, tenham satisfeito os pressupostos temporais estabelecidos no artigo 193 da Lei 8.112/90, ainda que sem os requisitos para aposentação em qualquer modalidade. 
Assim sendo, não pode o TCU suspender o direito do servidor que tenha implementado os requisitos para aposentadoria com base nas regras vigentes anteriormente. Havendo previsão legal para integrála à aposentadoria, não cabe ao TCU seguir interpretação diversa. 
Obrigar o servidor a sucumbir à redução salarial é uma afronta direta aos princípios basilares da segurança jurídica e da isonomia. Caso o servidor tenha adquirido à época em que vigorava a lei, o direito deve ser garantido a qualquer tempo, mesmo após a revogação da norma jurídica em que se baseia. 
Outrossim, o entendimento advindo do acórdão que cassou a verba não fora acompanhado de alteração legislativa ou fato novo que justificassem a modificação da orientação até então vigente. 
Colocar em risco a segurança jurídica, além de afrontar os princípios da irredutibilidade de proventos e o princípio da confiança, ataca frontalmente o disposto na LINDB e no ordenamento jurídico brasileiro atual. 
O ocorrido, no presente caso, é situação de cristalina autotutela injustificada, que fere, ad exemplum, o decidido nos autos do REsp de n. 645.856/RS, em que a Ministra Laurita Vaz apontou: 
"Não pode o administrado ficar sujeito indefinidamente ao poder de autotutela do Estado, sob pena de desestabilizar um dos pilares mestres do estado democrático de direito, qual seja, o princípio da segurança das relações jurídicas". 
Ademais, especificamente no caso da parcela da "Opção", aqui discutida e decorrente do art. 193 da Lei nº 8.112/19901 , houve orientação interpretativa do TCU antes da concessão da vantagem, podendo-se considerar, com essa particularidade, já ter havido a conjugação de vontades do TCU e do Senado para o aperfeiçoamento das aposentadorias com essas características. 
Inclusive, já há decisão proferida pela Justiça Federal do Distrito Federal autorizando o pagamento da parcela opção. Nos autos do processo de n. 1035883-44.2019.4.01.3400, por exemplo, SINDICATO DOS TRABALHADORES DO PODER JUDICIARIO E DO MINISTERIO PUBLICO DA UNIAO NO DF-SINDJUS/DF obteve êxito no pleito para assegurar "na aposentadoria e vantagem decorrente da opção", em plena consonância com o presente pedido de reexame.
 II. CONCLUSÃO. 
Ante os fatos, argumentos e a jurisprudência colacionada, requer sejam acolhidos os presentes embargos de declaração, para, sanando-se as omissões quanto aos entendimentos adotados, dar provimento e autorizar o recebimento da parcela opção, nos termos do pedido de reexame.
4.	Conclusivamente, requer que sejam saneadas as omissões supramencionadas.
É o Relatório.

8.1. Rafael Papini Ribeiro (56.104/OAB-DF) e outros, representando Joabson Martins Cahu Junior.

Procurador Marinus Eduardo De Vries Marsico.

PESSOAL. APOSENTADORIA. PAGAMENTO DA PARCELA DENOMINADA "OPÇÃO" A SERVIDOR QUE IMPLEMENTOU OS REQUISITOS PARA A INATIVAÇÃO APÓS O ADVENTO DA EMENDA CONSTITUCIONAL 20/1998. ILEGALIDADE. NEGATIVA DE REGISTRO. DETERMINAÇÕES. PEDIDO DE REEXAME. CONHECIMENTO. ARGUMENTOS INCAPAZES DE MODIFICAR O ACÓRDÃO. NEGATIVA DE PROVIMENTO. EMBARGOS DE DECLARAÇÃO. ARGUIÇÃO DE OMISSÃO. CONHECIMENTO. REJEIÇÃO.

APOSENTADORIA (APOS)

Secretaria de Recursos (SERUR); Secretaria de Fiscalização de Pessoal (SEFIP).

Cuidam os autos, originalmente, de ato de aposentadoria de Joabson Martins Cahu Júnior, ex-servidor do Senado Federal.
2.	Este colegiado, por meio do Acórdão 8642/2020-TCU-Segunda Câmara, negou provimento ao pedido de reexame do Acórdão 10638/2019-TCU-Segunda Câmara, interposto pelo interessado, que considerou ilegal seu ato de concessão de aposentadoria.
3.	Irresignada, o Sr. Joabson Martins Cahu Júnior opõe embargos de declaração, apontando a existência de omissão "no que diz respeito à existência do Acórdão de n. 1.599/19, e ao entendimento adotado por diversas vezes pela justiça federal, que autoriza a aquisição de Direitos, inclusive de parcela opção" e suposta violação ao teor do art. 2º, parágrafo único, inciso XIII, da Lei n. 9.784/99. Ademais, cita afronta ao art. 24 da Lei de Introdução às Normas do Direito Brasileiro - LINDB e aos princípios do direito adquirido, da segurança jurídica e isonomia.
4.	Os embargos de declaração preenchem os requisitos de admissibilidade aplicáveis à espécie, podendo, pois, ser conhecidos.
5.	No que respeita ao caráter pedagógico que deve ser conferido às deliberações deste Tribunal de Contas, registro que os embargos de declaração são, em regra, recurso integrativo, objetivando extirpar da decisão embargada, além da obscuridade e contradição, a omissão. Do mesmo modo, o entendimento doutrinário e jurisprudencial sobre a matéria é o de que tais espécies de falhas são aquelas decorrentes do próprio julgado e que prejudicam a sua perfeita compreensão, e não aquelas que bem entenda o embargante, muito menos como meio transverso visando impugnar os fundamentos da decisão atacada.
6.	No mesmo sentido a jurisprudência dos tribunais pátrios, da qual reproduzo excerto do voto condutor da seguinte deliberação do egrégio STJ, a rememorar que os declaratórios:
 (...) objetivam expungir da decisão embargada, o vício da omissão, entendida como aquela advinda do próprio julgado e prejudicial à compreensão de causa, e não aquela que entenda o embargante, ainda mais como meio transverso a impugnar os fundamentos da decisão recorrida. (STJ, EDcl REsp 351490, DJ 23/09/2002) .
7.	Essa compreensão é também do egrégio Supremo Tribunal Federal (STF) , consoante se extrai do seguinte julgado daquela Corte Maior:
EMENTA: EMBARGOS DE DECLARAÇÃO NO RECURSO ORDINÁRIO EM HABEAS CORPUS. PENAL E PROCESSUAL PENAL. INEXISTÊNCIA DE OBSCURIDADE, CONTRADIÇÃO OU OMISSÃO. AUSÊNCIA DE VÍCIO APTO A ENSEJAR QUALQUER DAS HIPÓTESES DE CABIMENTO DOS EMBARGOS DE DECLARAÇÃO. PRETENSÃO DE REDISCUTIR MATÉRIA JÁ DECIDIDA. EFEITOS INFRINGENTES. IMPOSSIBILIDADE. EMBARGOS DECLARATÓRIOS DESPROVIDOS. 
1. Os embargos de declaração são cabíveis quando houver, na sentença ou no acórdão, obscuridade, contradição ou omissão. Inexistentes quaisquer desses vícios, não se pode falar em cabimento do recurso de embargos de declaração. 
2. A pretensão de rediscutir a matéria de fundo constante da impetração é inviável na via estreita dos embargos declaratórios, máxime quando inexiste nulidade processual a ser sanada. 
3. In casu, verifica-se que a pretensão do embargante é o rejulgamento da impetração, inviável na via estreita dos embargos declaratórios. 
4. Embargos declaratórios desprovidos.
 (Emb. Decl. no Recurso Ordinário em Habeas Corpus 121.103 Distrito Federal. Rel.: Min. LUIZ FUX. Julg. 31/5/2016 - destaquei) .
8.	Complementando, resta assente nesta Corte de Contas que não há omissão, obscuridade ou contradição apta ao acolhimento de embargos de declaração quando a matéria é enfrentada na instrução da unidade técnica que consta do relatório e integra as razões de decidir da deliberação embargada, bem assim, na hipótese de haver aspectos divergentes entre o encaminhamento por ela proposto e o que foi compreendido pelo julgador, quando tais questões são objeto de considerações específicas. Nessa linha os Acórdãos 463/2007, 1.861/2009, 3.111/2014, 302/2015, 2.309/2015, e 294/2016, do Plenário; 1.576/2007, 663/2008, 5.589/2009, 3.339/2013, e 131/2015, da 1ª Câmara; e 268/2007, 133/2008 e 8.345/2016, da 2ª Câmara.
9.	Adotadas essas premissas, passo ao exame do mérito do recurso, registrando, desde logo, que rejeito os presentes embargos, pelos motivos que passo a expor.
10.	Não há de se falar em omissão "no que diz respeito à existência do Acórdão de n. 1.599/19, e ao entendimento adotado por diversas vezes pela justiça federal, que autoriza a aquisição de Direitos, inclusive de parcela opção." Primeiramente, o referido acórdão firma o entendimento de que é vedado o pagamento das vantagens oriundas do art. 193 da Lei 8.112/1990, inclusive o pagamento parcial da remuneração do cargo em comissão ("opção") , aos servidores que implementaram os requisitos de aposentadoria após 16/12/1998, data de publicação da Emenda Constitucional 20, que limitou o valor dos proventos à remuneração do cargo efetivo no qual se deu a aposentadoria. 
11.	Desse modo, o referido acórdão reconheceu que art. 40, § 2º, da Constituição Federal, com a redação dada pela referida emenda, prevê que os proventos de aposentadoria não poderão exceder a remuneração do respectivo servidor, no cargo efetivo em que se deu a aposentadoria. As vantagens pecuniárias que são acrescidas à remuneração do servidor são tão somente as de caráter permanente, o que não é o caso da vantagem "opção", que possui natureza transitória. Isto é, não é cabível analisar suposta violação ao teor do art. 2º, parágrafo único, inciso XIII, da Lei n. 9.784/99, visto que fora reconhecida uma afronta constitucional na concessão de tal vantagem.
12.	Ademais, o recurso objeto dos presentes embargos teve seus argumentos baseados na ausência de ofensa à EC 20/1998 e violação ao princípio da segurança jurídica e da isonomia, motivo pelo qual somente tais aspectos foram tratados na decisão do pedido de reexame.
13.	Quanto às alegações de suposta violação ao princípio do direito adquirido, da isonomia e da segurança jurídica, ressalto que se trata somente de tentativa de rediscussão de mérito, visto que tais temas foram abordados nos parágrafos 6 e 7 da decisão embargada. Assim sendo, não merecem prosperar.
14.	Por fim, aduz o embargante que houve violação ao art. 24 da Lei de Introdução às Normas do Direito Brasileiro - LINDB. Em que pese a busca por um novo debate do mérito, transcrevo, a título pedagógico, o entendimento sobre firmado no âmbito do Acórdão 1599/2019-TCU-Plenário:
21. Também não é correto invocar o art. 24, a seguir transcrito, da Lei de Introdução às Normas do Direito Brasileiro (Lindb - incluído pela Lei 13.655, de 25/4/2018) , de modo a manter aposentadorias deferidas sem observância do § 2º do art. 40, desde que publicadas anteriormente à Decisão 844/2001. 
 "Art. 24.  A revisão, nas esferas administrativa, controladora ou judicial, quanto à validade de ato, contrato, ajuste, processo ou norma administrativa cuja produção já se houver completado levará em conta as orientações gerais da época, sendo vedado que, com base em mudança posterior de orientação geral, se declarem inválidas situações plenamente constituídas. 
Parágrafo único.  Consideram-se orientações gerais as interpretações e especificações contidas em atos públicos de caráter geral ou em jurisprudência judicial ou administrativa majoritária, e ainda as adotadas por prática administrativa reiterada e de amplo conhecimento público." (Grifos acrescidos) .
22. Veja-se que os atos de aposentadoria pendentes de registro ainda não se aperfeiçoaram, motivo pelo qual não há que se falar em revisão de ato administrativo quando o TCU está a examinar atos de aposentadoria. 
23. Anda que se entendesse de forma diversa, é de ver que o art. 5º do Decreto 9.830/2019, ao regulamentar a matéria, não excluiu a possibilidade de a mudança de entendimento gerar efeitos pro-futuro nas relações jurídicas de caráter continuado (grifos acrescidos) :
"Art. 5º  A decisão que determinar a revisão quanto à validade de atos, contratos, ajustes, processos ou normas administrativos cuja produção de efeitos esteja em curso ou que tenha sido concluída levará em consideração as orientações gerais da época.
§ 1º  É vedado declarar inválida situação plenamente constituída devido à mudança posterior de orientação geral.
§ 2º  O disposto no § 1º não exclui a possibilidade de suspensão de efeitos futuros de relação em curso.
§ 3º  Para fins do disposto neste artigo, consideram-se orientações gerais as interpretações e as especificações contidas em atos públicos de caráter geral ou em jurisprudência judicial ou administrativa majoritária e as adotadas por prática administrativa reiterada e de amplo conhecimento público."
24. Logo, ainda que o art. 24 da Lindb fosse aplicável à apreciação das concessões por parte do TCU, bastaria a aplicação do Enunciado 106 (segundo o qual deve ser dispensada a devolução dos valores recebidos indevidamente de boa-fé) , para dar a ele cumprimento.
15.	Desse modo, ante a ausência de omissão apontada pelo embargante no acórdão recorrido, devem os presentes embargos serem rejeitados, pelos fundamentos acima expostos.
16.	Reitero, por derradeiro, que os embargos de declaração são uma modalidade recursal que objetiva expungir da decisão embargada o vício da fundamentação, entendida como aquela advinda do próprio julgado e prejudicial à compreensão da causa, não cabendo como meio transverso de impugnar a fundamentação do acórdão original. 
Ante o exposto, voto por que seja aprovado o acórdão que ora submeto à consideração deste Colegiado.
TCU, Sala das Sessões Ministro Luciano Brandão Alves de Souza, em 17 de novembro de 2020.
Ministro JOÃO AUGUSTO RIBEIRO NARDES 
Relator